最高法院刑事判決　　　　　　九十六年度台上字第四０五一號
上　訴　人　台灣高等法院花蓮分院檢察署檢察官
上　訴　人
即　被　告　甲○○
被　　　告　乙○○
上列上訴人等因被告等強盜等罪案件，不服台灣高等法院花蓮分
院中華民國九十六年五月一日第二審判決（九十五年度上訴字第
三三八號，起訴案號：台灣台東地方法院檢察署九十五年度偵字
第六三二號），提起上訴，本院判決如下：
    主  文
原判決關於甲○○、乙○○共同加重強盜罪部分均撤銷，發回台
灣高等法院花蓮分院。
其他上訴駁回。
    理  由
壹、撤銷發回（即甲○○、乙○○共同加重強盜罪）部分：
本件原判決認定：上訴人甲○○即被告（下稱被告）因積欠卡債
、缺錢花用，於民國九十五年一月底，主動邀約其弟即被告乙○
○、兄黃根發並夥同友人張伯瑞及陳學用，共同基於意圖為自己
不法所有之犯意聯絡謀議強盜，乃由甲○○全程籌劃共同以強暴
至使不能抗拒之行為，劫取前往台東市大潤發收取現款之衛豐保
全公司運鈔車上現金，並在劫鈔後至台東縣卑南鄉凌霄寶殿會合
分贓。甲○○與乙○○為取得供作案用之交通工具，即共同基於
意圖為自己不法所有之概括犯意聯絡，先於九十五年二月一日凌
晨共同前往台東市○○路與福建路口，徒手竊取陳金成所有車號
ＰＶＴ─二四九銀色機車一部，再將該機車預藏在台東市○○路
○段四０一巷二００號已廢棄之天理幼稚園內。嗣因甲○○認為
該機車性能不佳，旋又與乙○○共同前往台東市○○街三０一號
前，竊取張錦樟所有車號ＰＶＰ─三八二號綠色機車後，將該機
車連同安全帽、防彈衣、手套各二個及上開槍枝管制編號為00
00000000號及0000000000號之改造手槍二支
，預藏在天理幼稚園內之草叢裡，以供渠等前往大潤發劫取衛豐
保全公司運鈔車現金犯罪之用。嗣於九十五年二月三日上午九時
許，甲○○、乙○○、張伯瑞分持門號為0000000000
號、0000000000號、0000000000號等手機
，作為供犯案時聯繫之用。並由張伯瑞駕車至大潤發旁陸橋下停
車場，等候衛豐保全公司之運鈔車俾隨時通知甲○○。而黃根發
、陳學用分別駕車，各沿大潤發及國立台灣史前文化博物館周邊
來回行駛，監控運鈔車是否抵達及有無警察巡邏車出現。迨至同
日下午一時四十分許，甲○○發現衛豐保全公司運鈔車出現，立
即撥打行動電話通知張伯瑞，黃根發則搭載甲○○、乙○○至天
理幼稚園，乙○○明知未經許可，不得持有具有殺傷力之槍枝、
子彈，竟為供強盜之用，而持有由甲○○交予其之槍枝管制編號
0000000000號改造手槍一支及子彈十一顆（已填裝於
彈匣內），甲○○及乙○○並分別穿戴口罩及預藏之防彈衣、安
全帽、手套，再由甲○○騎乘竊取之ＰＶＰ─三八二號機車搭載
乙○○前往大潤發前之停車場，等候已進入大潤發內監控衛豐保
全公司運鈔人員行蹤之張伯瑞通知，黃根發則駕車在天理幼稚園
外等候接應。同日下午一時五十五分許，張伯瑞見衛豐保全公司
運鈔人員吳昭明、黃良榮已收取現金自大潤發底樓搭乘電動手扶
梯欲至一樓，隨即以手機通知甲○○、乙○○，由甲○○將機車
騎至運鈔車車頭左前方，並取出槍枝，但因槍枝故障卡彈，無法
擊發，而乙○○為排除運鈔保全人員抗拒，以傷害保全人員手腳
之強暴方式（傷害部分均未經告訴），持槍下車，趁黃良榮欲進
入運鈔車、吳昭明在旁守護之際，從吳昭明背後朝其右腳射擊一
槍，乙○○又接連朝已進入運鈔車內之黃良榮右腳射擊一槍，並
趁黃良榮中彈不能抗拒之際，強行取走其手中之運鈔袋，將之遞
給甲○○後，隨即折返又朝黃良榮之右手臂及右腳各射擊一槍，
再從運鈔車內取走另二袋運鈔袋後，即乘坐甲○○之機車前往天
理幼稚園與在該處等候接應之黃根發會合，總計強盜所得金額為
新台幣（下同）五百十萬九千四百七十三元。甲○○除交付乙○
○、張伯瑞、陳學用、黃根發贓款各十萬元，並自取約九十萬元
後，即將裝有其餘贓款之藍色帆布袋交由黃根發先行藏匿，俟風
聲過後再予取用。嗣經警於九十五年三月十三日分別循線查獲，
並於台東縣卑南鄉富源村三群宮、凌霄寶殿後方產業道路附近、
富源村天籟民宿山下草叢、嘉義縣中埔鄉富收村、台東市○○街
、知本路等處，起獲裝有贓款三百六十八萬一百三十二元之藍色
帆布袋一個、部分贓款及如第一審判決附表（下簡稱附表）所示
之物等情。因而撤銷第一審關於被告甲○○、乙○○共同加重強
盜罪部分之判決，改判仍論處渠等共同意圖為自己不法之所有，
結夥三人以上攜帶兇器，以強暴至使不能抗拒，而取他人之物罪
刑（甲○○為累犯）。固非無見。
惟查：(一)有罪之判決書事實欄為適用法令之依據，應將法院依職
權認定與犯罪構成要件有關之事項，詳記於事實欄，然後於理由
內逐一說明其憑以認定之證據，使事實與理由兩相一致，方為合
法。原判決事實欄未記載扣案如附表二編號一至五之安全帽、防
彈背心、手套、襪子及帆布袋等物，係屬何人所有，且未明白認
定上開襪子與被告等本件犯行究竟有何關聯，乃於理由引用第一
審判決敘稱上開扣案物為被告甲○○所有，供本件強盜犯行所用
之物，予以宣告沒收等情（見原判決後附第一審判決第二十頁，
理由第六段）。其事實之記載與理由之說明未盡相合，嫌屬判決
理由矛盾。(二)第一審判決理由第五段載述，被告等二人與黃根發
、張伯瑞、陳學用五人間，持用具殺傷力改造手槍（內含子彈）
之「兇器」，遂行本件強盜行為，所為係犯結夥三人以上攜帶兇
器之加重強盜罪。如若所述不虛，似認黃根發、張伯瑞、陳學用
就被告等二人「持有」具殺傷力之改造手槍及子彈行為，同有犯
意聯絡及行為分擔，而為共同正犯。乃原判決就被告等二人持有
改造手槍及子彈之行為，並未論敘黃根發、張伯瑞、陳學用亦為
共同正犯（見原判決後附第一審判決第十八頁第十二行至第十八
行），理由顯然矛盾。原審未予糾正，並引用其事實及理由，同
有瑕疵。(三)審理事實之法院，對於被告有利及不利之證據，應一
律注意，綜合全案證據資料，本於經驗法則、論理法則以定其取
捨並將取捨證據及得心證之理由，於判決書內詳予說明，方屬適
法。又案件所存有之對立事證，固應以客觀、合理之見地，經綜
合歸納之觀察，而賦予一定之評價，然就此所為之取捨，尤須分
別予以說明，殊不能僅就其中之一面予以論列，而置其他一面於
不顧，否則，仍不能謂無理由不備之違法。第一審檢察官指訴，
被告甲○○於強盜過程中原欲開槍，但因槍枝故障卡彈無法擊發
，而由被告乙○○持槍分朝保全人員吳昭明、黃良榮射擊之行為
，係共犯刑法第二百七十一條第二項、第一項之殺人未遂罪嫌。
原判決引用第一審判決理由，認被告二人之上開行為，並未構成
殺人未遂罪（見原判決後附第一審判決理由第貳欄第七段）云云
。惟依原判決引用第一審判決認定之事實，係略以被告甲○○與
乙○○各攜一把槍對運鈔車人員行搶，被告甲○○原欲開槍，但
因槍枝故障卡彈無法擊發，而被告乙○○卻先朝保全人員吳昭明
腿部射擊一槍，嗣又接連朝在運鈔車內之另一保全人員黃良榮腿
部射擊一槍，並趁黃良榮中彈不能抗拒之際，強行取走運鈔袋後
，竟又再次折返再朝黃良榮右手臂及右腳各射擊一槍各情（見原
判決後附第一審判決第四頁、第五頁，事實欄第三段）。卷查，
保全人員黃良榮及吳昭明於本件運鈔過程均未佩戴槍械，業經證
人吳昭明於第一審結證明確（見第一審卷第三三九頁），被告乙
○○於開第一槍後，對於上情應已知悉。參以乙○○第二次開槍
時，保全員黃良榮已因中槍跌坐於空間狹小之保全車內，復經黃
良榮證述在卷（見第一審卷第三四三頁），依前揭事實認定，被
告乙○○此時竟又折返朝蹲坐於車內之黃良榮再射擊二槍，如若
認定無訛，則以槍枝近距離朝人射擊，足以致人於死，為一般智
能健全之人所明知。被告乙○○既持槍以近距離自車外朝車內跌
坐之黃良榮射擊，顯然係朝其上半身射擊，能否謂其非基於殺人
之犯意，而已著手於殺人行為之實行？再原判決認定被告甲○○
於本件共同持槍強盜犯行係居於主導地位，且乙○○所持槍枝、
防彈衣俱由被告甲○○所提供。稽以被告甲○○除將二枝槍械裝
填子彈完畢，並穿戴防彈衣，且於第一審法院審理中坦承因預見
可能須開槍與保全人員或警方搏鬥，因而與被告乙○○均穿戴防
彈衣並各持一枝槍械等語（見第一審卷第三五八頁）。是其提供
槍械予被告乙○○之時，似已能預見其與乙○○將持槍近距離朝
保全人員射擊，而持槍朝人體近距離射擊足以致人死亡乙情，亦
非一般智能健全之人所不可預見，乃猶決意提供裝有子彈之槍枝
予乙○○使用，能否謂其亦無共同殺人之犯意？尚非全無研酌之
餘地。原審未予詳酌慎斷，遽認被告二人僅係基於傷害之犯意而
持槍射擊保全人員，嫌有調查未盡及理由欠備之可議。(四)行動電
話服務需以晶片卡（即SIM 卡）為使用介面，因此電信公司於出
租行動電話門號予消費者使用時，即同時附帶提供晶片卡作為消
費者門號使用之介面，故電信公司接受消費者申辦門號並將該門
號開通上線時，該晶片卡之所有權是否移轉予消費者，抑或仍保
留於電信公司，端視其簽訂之服務契約內容如何而定。原判決對
於0000000000號、0000000000號、000
0000000號行動電話三支，並未查明其內所裝之晶片卡究
屬何人所有，即遽引用第一審判決，認係上訴人甲○○、共犯陳
學用及被告乙○○所有供聯絡強盜犯行所用之物，依刑法第三十
八條第一項規定與機具一併宣告沒收（見原判決後附第一審判決
附表貳編號六、七、八，原判決第二十頁第十二行至第二十二行
，原判決第一頁、第二頁主文第二、三欄所示），殊欠允當。(五)
刑事訴訟法第一百五十九條之五第一項「被告以外之人於審判外
之陳述，雖不符前四條之規定，而經當事人於審判程序同意作為
證據，法院審酌該言詞陳述或書面陳述作成時之情況，認為適當
者，亦得為證據」之規定，係以被告以外之人於審判外之陳述不
符合同法第一百五十九條之一至第一百五十九條之四傳聞證據例
外規定之情形，經當事人於審判程序同意作為證據，且須該陳述
經法院審酌作成時之情況，認為適當時，始有其適用。故被告以
外之人於審判外之言詞，經當事人於審判程序同意作為證據，仍
應於判決內具體說明如何審酌作成時之情況而認為適當，否則即
有違證據法則及理由不備之違誤。原判決引用第一審判決，採納
證人即共同被告甲○○、乙○○、黃根發、張伯瑞、陳學用，證
人陳力豪、張岑羽、趙又嫻、范閔傑、陳彩鑾、李士瑜，及被害
人陳金成、張錦樟、吳昭明、黃良榮於警詢中之陳述，資為認定
被告甲○○、乙○○本件加重強盜犯罪事實之證據（見原判決後
附第一審判決第八頁，理由第貳欄第二段）。雖第一審判決於理
由第壹欄第二段說明被告等未於言詞辯論終結前聲明異議，已擬
制同意作為證據云云。然第一審判決並未敘明如何審酌警詢筆錄
作成當時之情況而認為適當，遽認上揭證人於警詢之陳述有證據
能力，已欠允洽，乃原審未予糾正，逕行引用，自有適用證據法
則不當及理由不備之違誤。(六)現行刑法第二條第一項明文規定：
「行為後法律有變更者，適用行為時之法律。但行為後之法律有
利於行為人者，適用最有利於行為人之法律。」惟此「法律變更
」與法律修正之概念有別；所謂法律變更應係指因法律修正而「
刑罰」有實質之更異而言（如修正後新舊法法定本刑輕重變更）
，始有依上開規定為準據法而比較適用新法或舊法之問題。如新
舊法處罰之輕重仍然相同，並無有利或不利之情形，即無適用上
開規定為比較之餘地，自應依一般法律適用之原則，適用現行、
有效之裁判時法論處。原判決引用第一審判決既謂被告二人與陳
學用、張伯瑞、黃根發係基於犯意聯絡，共同實行本件犯行，是
不論依新法或舊法，均應構成共同正犯；又原判決引用第一審判
決，認定被告甲○○前受有期徒刑宣告，於執行完畢後五年內再
犯本件有期徒刑以上之罪，不論依修正前刑法第四十七條或修正
後刑法第四十七條第一項之規定，均構成累犯，對該被告而言並
無有利或不利之情形，自應依一般法律適用原則，分別適用修正
後刑法第二十八條及修正後刑法第四十七條論處。乃竟逕依修正
前刑法第二十八條及修正前同法第四十七條規定，論以上訴人等
共同正犯及論以古勝鐘及黃偉誠累犯等語（見原判決後附第一審
判決第十六頁理由第貳欄第四段第(二)、(五)點，原判決第三頁據上
論斷欄），按諸上開說明，其所持見解，亦有未當。以上，或為
檢察官上訴意旨所指摘，或為本院得依職權調查之事項，應認原
判決關於甲○○及乙○○共同加重強盜部分，有撤銷發回更審之
原因。至原判決引用第一審判決說明不另為不受理之諭知（即甲
○○、乙○○被訴殺人未遂罪嫌）部分；及不另為無罪諭知（即
甲○○被訴未經許可轉讓槍彈罪嫌）部分，因公訴人認與前揭發
回部分有裁判上一罪關係，基於審判不可分原則，應併予發回，
附此敘明。
貳、上訴駁回（即甲○○未經許可持有可發射子彈具有殺傷力槍
彈）部分
按刑事訴訟法第三百七十五條第一項規定對於第二審判決有不服
者，得上訴於第三審之法院，是凡未經第二審判決之案件，即不
得向第三審上訴自無疑義。經查原判決就被告甲○○未經許可持
有可發射子彈具有殺傷力槍彈部分，僅略敘此部分上訴已逾第二
審上訴期間等語，而於主文欄就該部分未為任何諭知，理由欄復
未予論述說明，是該部分並未經第二審判決，非得為上訴第三審
之對象。被告甲○○就未經許可持有改造槍彈部分一併提起上訴
，其此部分上訴為不合法，應予以駁回。
據上論結，應依刑事訴訟法第三百九十七條、第四百零一條、第
三百九十五條前段，判決如主文。
中　　華　　民　　國　九十六　年　　七　　月　二十六　日
                      最高法院刑事第十二庭
                          審判長法官  池　啟　明
                                法官  王　居　財
                                法官  郭　毓　洲
                                法官  韓　金　秀
                                法官  黃　梅　月
      本件正本證明與原本無異
                                      書  記  官
中　　華　　民　　國　九十六　年　　七　　月　 三十　 日
                                                      V
